【裁判字號】    94,交易,562
【裁判日期】    951220
【裁判案由】    過失致死
【裁判全文】
臺灣臺北地方法院刑事判決             94年度交易字第562號
    公  訴  人  臺灣臺北地方法院檢察署檢察官
    被      告  甲○○
    選任辯護人  陳志偉律師
上列被告因過失致死案件，經檢察官提起公訴（94年度偵字第19
050號），本院判決如下：
    主  文
甲○○無罪。
    理  由
一、公訴意旨略以：被告甲○○於民國（下同）九十四年六月二
    十一日十二時三十分許（起訴書誤載十三時三十分許），駕
    駛車牌號碼二Ｗ─一一二一號自用小客車，沿臺北市中正區
    ○○○路由東向西行駛，途經該路段左轉羅斯福路往南方向
    行駛，於羅斯福路二段一○二號前（市區道路，限速五十公
    里），本應注意車前狀況並遵守交通標誌之規定，並隨時採
    取必要之安全措施，以避免危險之發生，且當時為晴天之日
    間，尚無不能注意之情事，竟疏未注意車前狀況並跨越兩條
    車道行駛，不慎撞及同路，由對面違規穿越馬路之蘇康秀敏
    ，致蘇康秀敏顱底骨折、顱內出血，經緊急送臺灣大學醫學
    院附設醫院救治，仍次日上午零時四十五分不治死亡。因認
    被告涉有刑法第二百七十六條第一項之過失致死罪嫌等語。
二、按犯罪事實應依證據認定之，無證據不得認定犯罪事實。又
    不能證明被告犯罪者，應諭知無罪之判決，刑事訴訟法第一
    百五十四條第二項、第三百零一條第一項分別定有明文。又
    事實之認定，應憑證據，如未能發現相當證據，或證據不足
    以證明，自不能以推測或擬制之方法，以為裁判基礎。再認
    定不利於被告之事實，須依積極證據，苟積極證據不足為不
    利於被告事實之認定時，即應為有利於被告之認定，更不必
    有何有利之證據。而認定犯罪事實所憑之證據，雖不以直接
    證據為限，間接證據亦包括在內；然而無論直接或間接證據
    ，其為訴訟上之證明，須於通常一般之人均不致有所懷疑，
    而得確信其為真實之程度者，始得據為有罪之認定，倘其證
    明尚未達到此一程度，而有合理之懷疑存在，致無從為有罪
    之確信時，即應為無罪之判決。而刑事訴訟法第一百六十一
    條已於九十一年二月八日修正公布，其第一項規定：檢察官
    就被告犯罪事實，應負舉證責任，並指出證明之方法。因此
    ，檢察官對於起訴之犯罪事實，應負提出證據及說服之實質
    舉證責任。倘其所提出之證據，不足為被告有罪之積極證明
    ，或其指出證明之方法，無從說服法院以形成被告有罪之心
    證，基於無罪推定之原則，自應為被告無罪判決之諭知。又
    告訴人之告訴，係以使被告受刑事訴追為目的，是其陳述是
    否與事實相符，仍應調查其他證據以資審認（最高法院三十
    年度上字第八一六號、四十年度臺上字第八六號、五十二年
    度臺上字第一三○○號、七十六年度臺上字第四九八六號、
    九十二年度臺上字第一二八號判例意旨可資參照）。次按刑
    法上之過失，係指行為人按其情節應注意，並能注意而不注
    意者，或行為人對於構成要件事實，雖預見其能發生而確信
    其不發生者而言，刑法第十四條定有明文，故刑法上過失行
    為之成立，應以行為人對該過失行為所生之構成要件結果、
    因果歷程有客觀預見可能性及主觀預見可能性，且行為人基
    於此預見之可能性，而有違反客觀上之注意義務致構成要件
    事實發生者，始足當之。
三、本件公訴人認被告涉有前揭過失致死犯行，無非係以被告之
    供述、告訴人（蘇康秀敏之子）乙○○之指述，佐以卷附之
    臺北市政府警察局交通大隊事故研判表、道路交通事故現場
    圖、談話紀錄表、補充資料表、現場照片及相驗筆錄、相驗
    屍體證明書、診斷書等件，為其主要論據。訊據被告固坦承
    其有駕駛車牌號碼二Ｗ─一一二一號自用小客車，於前揭時
    、地，與被害人蘇康秀敏發生碰撞及被害人經送醫後不治死
    亡等事實，惟堅決否認有何過失傷害犯行，辯稱：我當時想
    注意已經來不及了，並非我不去注意，我沒超速且車速甚慢
    ，不可能發生告訴人所謂拖行被害人之情形，且被害人當時
    並非走在行人穿越道上，被害人係在快車道上，我撞倒被害
    人時也在快車道上。我轉彎時不是第一臺車，但也不是最後
    一臺，我跟著前車行進，我車速很慢之原因，一係我在轉彎
    ，二係計程車超車，我轉彎時只看到計程車在我前方，計程
    車並沒有突然煞車，僅車速變慢而已，我也覺得轉彎車速變
    慢理所當然，所以沒特別注意，當時計程車車速比我車速快
    ，但沒有很快，因為我開得很慢。蘇康秀敏往前走時，已在
    我車左前方，我確實沒有拖行她，我煞車時已經撞到她了等
    語。被告辯護人辯護意旨略以：被告於上揭時地駕駛車牌號
    碼二Ｗ─一一二一號自用小客車時，適逢計程車自其左後方
    超車，切入最內側之車道，被告為保持適當間距，乃向右閃
    避，突然被害人自行駛於快車道之計程車前方衝出，被告視
    線受限前方計程車之遮蔽，未能看見違規穿越快車道之被害
    人，待被害人衝出，被告雖立即煞車仍不幸撞及被害人，致
    其受傷送醫後經急救不治死亡，然而，此一路段並未禁止車
    輛變換車道，被告係為閃避超車之計程車而自第二車道跨入
    第三車道，何來違規之情，況此與被害人死亡結果無依因果
    關係。而本件車禍起因於被害人違規穿越道路肇致，被告自
    得主張信賴原則免除過失責任，公訴人未對被告就被害人違
    規情形有充分時間可採取適當措施，以避免發生交通事故之
    結果盡舉證之責，卻認被告有過失，稍嫌速斷等語。
四、經查：
    （一）、上揭車禍肇事之事實，業據被告供述無訛，並有道
            路交通事故現場圖、肇事現場及車損照片在卷可稽
            ，應無疑義。而被害人因本件車禍死亡，業經檢察
            官率同法醫師相驗明確，亦有臺灣臺北地方法院檢
            察署驗斷書、九十四年六月二十三日相驗屍體證明
            書、相驗照片、國立臺灣大學醫院附設醫院診斷證
            明書等件可按，是以，被害人因本件車禍而導致死
            亡之結果，固堪認定。
    （二）、惟按汽車駕駛人對於防止危險發生之相關交通法令
            之規定，業已遵守，並盡相當之注意義務，以防止
            危險發生，始可信賴他人亦能遵守交通規則並盡同
            等注意義務。若因此而發生交通事故，方得以信賴
            原則為由免除過失責任（最高法院八十四年度臺上
            字第五三六○號判例意旨參照）。是以，若駕駛人
            已遵守交通規則、盡相當注意義務以防止危險發生
            ，即有信賴原則之適用，而得免除過失責任。本件
            被害人業已死亡，僅存被告單方之供述，惟本院經
            調閱監視錄影帶勘驗結果如下：九十四年六月二十
            一日中國信託商業銀行大安分行一監視畫面十二時
            三十分二十六秒九六，被告駕駛之上揭自小客車，
            由和平東路左轉羅斯福路，同時行駛方向左前方有
            一輛計程車。被告車輛左轉整個過程之中，人行道
            上並無行人。同日，同行大安分行監視系統切割畫
            面：十二時三十分三十秒六七，被告自小客車車頭
            出現在畫面左方，但畫面中未見有行人穿越分隔島
            。十二時三十分三十一秒二一，被害人已遭被告駕
            駛之自小客車撞擊。迄十二時三十分三十四秒四二
            ，被告停住車等情，此有本院九十五年九月十五日
            勘驗筆錄一份可按，職是，被告駕駛之前開自小客
            車，依交通號誌指示，沿臺北市○○○路由東向西
            左轉羅斯福路往南方向時，行人穿越道上並無行人
            ，亦即，被告駕駛之自小客車撞擊到被害人之撞擊
            點，顯非如告訴人事後於本院審理時所言係在行人
            穿越道上云云，此由告訴人至臺北市車禍事故鑑定
            委員會說明時即明白告以：我母親買菜後由斑馬線
            經過，有到中間車道遇到紅燈而退至分隔倒處，之
            後才沿分隔島處穿越道路，據現場目擊者指出內側
            車道計程車臨停禮讓我母親先行等語可知，故告訴
            人嗣空言所指，自無足採。且依據監視系統畫面顯
            示之時間上，被告所駕駛自小客車之車頭出現在影
            像畫面上，至其自小客車已經撞擊到被害人之影像
            出現之時間差不足一秒（經測試該影像無法定格於
            撞擊發生之同時），可徵被告駕駛自小客車目視到
            被害人出現在車道時，至其駕駛車輛之車頭碰撞到
            被害人身體之初，其中時間必定短於前述影像所顯
            示之時間差距，姑不論被告主觀上，對於自己駕駛
            自小客車，在禁止行人穿越路段之慢車道上行駛，
            卻有行人猝然由左方快車道上營小客車前走出，此
            顯然違背一般駕駛人常態認知之情形下，能對被害
            人突然自快車道出現並即走至所駕駛之車輛前乙情
            有認識可能，縱使於客觀上，於如此短暫，不及一
            秒之反應時間內，亦難足讓被告為防免危險發生之
            作為，亦即，難認被告未對防止本件交通事故危險
            發生盡相當之注意義務，被告基於信賴被害人亦能
            遵守不違規穿越道路之交通規則，盡同等注意義務
            之情形下，卻因被害人自身之違規行為，肇致本件
            不幸交通事故之發生，被告自得主張信賴原則而免
            除過失責任。且本件經送臺北縣車輛行車事故鑑定
            委員會鑑定結果亦認：被害人在禁止穿越路段穿越
            道路，為肇事原因；被告無肇事因素等語，此有上
            開委員會九十五年三月二十七日北鑑審字第○九五
            三○○四四一○○號函送之鑑定意見書可稽。基上
            ，被告於車道上行駛，並於肇事時並無所謂未盡注
            意義務，明可採取避讓措施卻因疏失不為致防止危
            險發生之情形，其已盡合理注意義務注意車前狀況
            無疑，揆諸前揭說明，其主張信賴原則之適用，堪
            以採認。至於公訴人於起訴書上雖指被告駕駛之自
            小客車有跨越車道行駛之情形，無非係以臺北市政
            府警察局交通大隊事故研判表及現場圖為據，惟此
            經核亦與本件交通事故之發生並無相當因果關係，
            業經上揭臺北縣車輛行車事故鑑定委員會鑑定意見
            書闡明斯旨明確，故不再贅述，此自與被害人死亡
            之結果無涉。準此，尚難遽認被告就本件交通事故
            有過失可言。
    （三）、至於本件經告訴人聲請，再送臺灣省車輛行車事故
            覆議鑑定委員會鑑定結果，雖認：被害人在禁止穿
            越路段穿越道路，為肇事主因，被告涉嫌未注意車
            前狀況，為肇事次因等語，有上開委員會九十五年
            十月二十六日北市交五字第○九五三五三一六七○
            ○號覆議意見書一紙在卷，固非無見，然斯次覆議
            結果以：被告駕駛前開自小客車基於自衛駕駛觀念
            ，應於發覺營小客車應有減速或停讓，顯示營小客
            車左方、前方必有狀況時，應隨之減速，停車觀察
            左前狀況，惟被告行經肇事處未隨左側營小客車減
            速或停車，反加速通過，涉嫌未注意車前狀況等情
            ，衡情駕駛人駕車行駛於道路上，對於車前狀況之
            注意程度，縱非僅限於自己行駛之車道上，然仍應
            依客觀情形予以認定，被害人自相鄰快車道上被營
            小客車車體遮蔽之視野方向走出，被告於主、客觀
            上均無從預料，故發生本件交通事故之結果，自具
            主、客觀上不可避免性，酌以道路上行駛之車輛減
            速或暫停之原因甚多，尚無從倒果為因，逕以推論
            被告應可猜測相鄰車道上之營小客車前方將有被害
            人走出，亦即，無從據此認定被告涉嫌未注意車前
            狀況而未盡注意義務至明，故後者覆議之鑑定意見
            顯未符現況及事理，推論自有瑕疵可指，本院爰不
            予採用，而採信首揭鑑定報告之結果。至於告訴人
            再度聲請將本件送中央警察大學鑑定肇事原因，本
            院認此部分已臻明確，而無必要，併此敘明。
五、綜上所述，被害人因車禍意外身故，對身為子女之告訴人而
    言必定悲痛不已，誠屬憾事，然而，被告究否涉犯刑事過失
    致死罪責，自應依證據認定，而依前揭調查結果，被告既無
    未盡注意義務之虞，自屬不可歸責，要難令負過失傷害罪責
    。公訴人之舉證，仍有合理之懷疑存在，尚未達於通常一般
    之人均不致有所懷疑，而得確信其為真實之程度，本院無從
    形成被告有罪之確信。此外，復查無其他積極證據，足資證
    明被告駕車行為，對於肇致被害人死亡之本件交通事故有何
    過失情事，尚難遽以過失傷害罪相繩。本件不能證明被告犯
    罪，依首開說明，自應為被告無罪之諭知。
據上論斷，應依刑事訴訟法第三百零一條第一項，判決如主文。
本案經檢察官楊榮宗到庭執行職務。
中    華    民    國    95    年    12    月    20    日
                      刑事第十六庭  審判長法  官
                                          法  官
                                          法  官
上正本證明與原本無異。
如不服本判決，應於判決送達後十日內，向本院提出上訴狀。
                                          書記官  蕭承信
中    華    民    國    95    年    12    月    21    日


司法院資訊處製作；財團法人民間司法改革基金會備份。
